【裁判字號】    98,訴,4694
【裁判日期】    990210
【裁判案由】    偽造文書
【裁判全文】
臺灣板橋地方法院刑事判決              98年度訴字第4694號
公  訴  人  臺灣板橋地方法院檢察署檢察官
被      告  甲○○
上列被告因偽造文書案件，經檢察官提起公訴（98年度偵字第33
885 號），本院依簡式審判程序判決如下：
    主  文
甲○○共同連續行使偽造私文書，足以生損害於公眾及他人，處
有期徒刑伍月，如易科罰金，以銀元參佰元即新臺幣玖佰元折算
壹日；減為有期徒刑貳月又拾伍日，如易科罰金，以銀元參佰元
即新臺幣玖佰元折算壹日；未扣案之偽造「乙○○」印章壹顆、
如附表編號一至三所示之偽造署押伍枚、印文伍枚均沒收。又共
同行使偽造私文書，足以生損害於公眾及他人，處有期徒刑參月
，如易科罰金，以新臺幣壹仟元折算壹日；減為有期徒刑壹月又
拾伍日，如易科罰金，以新臺幣壹仟元折算壹日；未扣案之偽造
「乙○○」印章壹顆、如附表編號四所示之偽造署押貳枚、印文
參枚均沒收。又共同行使偽造私文書，足以生損害於公眾及他人
，處有期徒刑參月，如易科罰金，以新臺幣壹仟元折算壹日；減
為有期徒刑壹月又拾伍日，如易科罰金，以新臺幣壹仟元折算壹
日；未扣案之偽造「乙○○」印章壹顆、如附表編號五所示之偽
造署押貳枚、印文參枚均沒收。應執行有期徒刑肆月，如易科罰
金，以銀元參佰元即新臺幣玖佰元折算壹日；未扣案之偽造「乙
○○」印章壹顆、如附表所示之偽造署押玖枚、印文拾壹枚均沒
收。
    事  實
一、甲○○因受沈歷川（尚未據檢察官偵辦）之請託，擔任址設
    臺北縣三重市○○○路315 巷16弄22號1 樓「臺灣電數股份
    有限公司」（下稱臺灣電數公司）之負責人，明知乙○○並
    未出資或承受他人出資，亦未同意擔任臺灣電數公司之股東
    及董事，竟與沈歷川及其所指派之其他不詳成年人基於行使
    偽造私文書及使公務員登載不實之犯意聯絡，接續實施下列
    行為：
  (一)於94年3 月7 日前之某時（起訴書誤載為自94年2 月2 日起
    ），由沈歷川或其所指派之某不詳成年人以不詳方法偽刻「
    乙○○」之印章1 顆，在如附表編號一所示文件上蓋用，而
    偽造「乙○○」印文2 枚，並以不詳方法偽簽「乙○○」簽
    名2 枚，以此手法，冒用乙○○之名義，偽造內容為乙○○
    取得臺灣電數公司之股份12萬股而為該公司之股東，且於94
    年2 月22日出席股東臨時會及董事會，願意出任該公司之董
    事，並同意選任甲○○為董事長、將該公司遷址至臺北縣三
    重市○○○路315 巷16弄22號1 樓並修改公司章程之私文書
    ，嗣於94年3 月7 日一併向臺北市政府提出而行使之，經臺
    北市政府函轉經濟部中部辦公室之承辦人員處理，使該承辦
    人員於形式審查後，將上開虛偽不實事項登載於其職務上所
    掌管之公司變更登記事項卡之公文書上，足以生損害於乙○
    ○及公司登記主管機關對於公司管理之正確性。
  (二)於94年5 月12日前之某時，由沈歷川或其所指派之某不詳成
    年人持上開偽刻之「乙○○」印章，在如附表編號二所示文
    件上蓋用，而偽造「乙○○」印文1 枚，並以不詳方法偽簽
    「曾昱」簽名1 枚，以此手法，冒用乙○○之名義，偽造
    內容為曾昱於94年4 月14日出席臺灣電數公司股東臨時會
    及董事會，同意增資並修改公司章程之私文書，嗣於94年5
    月12日一併向經濟部中部辦公室之承辦人員提出而行使之，
    使該承辦人員於形式審查後，將上開虛偽不實事項登載於其
    職務上所掌管之公司變更登記事項卡之公文書上，足以生損
    害於乙○○及公司登記主管機關對於公司管理之正確性。
  (三)於94年12月7 日前之某時，由沈歷川或其所指派之某不詳成
    年人持上開偽刻之「乙○○」印章，在如附表編號三所示文
    件上蓋用，而偽造「乙○○」印文2 枚，並以不詳方法偽簽
    「曾昱」簽名2 枚，以此手法，冒用乙○○之名義，偽造
    內容為乙○○於94年11月29日出席臺灣電數公司股東臨時會
    及董事會，願意續任該公司董事，並同意仍選任甲○○為董
    事長之私文書，嗣於94年12月7 日一併向經濟部中部辦公室
    之承辦人員提出而行使之，使該承辦人員於形式審查後，將
    上開虛偽不實事項登載於其職務上所掌管之公司變更登記事
    項卡之公文書上，足以生損害於乙○○及公司登記主管機關
    對於公司管理之正確性。
  (四)於95年11月10日前之某時，由沈歷川或其所指派之某不詳成
    年人持上開偽刻之「乙○○」印章，在如附表編號四所示文
    件上蓋用，而偽造「乙○○」印文3 枚，並以不詳方法偽簽
    「曾昱」簽名2 枚，以此手法，冒用乙○○之名義，偽造
    內容為乙○○於95年10月31日出席臺灣電數公司股東臨時會
    及董事會，願意續任該公司董事，並同意仍選任甲○○為董
    事長之私文書，嗣於95年11月10日一併向經濟部中部辦公室
    之承辦人員提出而行使之，使該承辦人員於形式審查後，將
    上開虛偽不實事項登載於其職務上所掌管之公司變更登記事
    項卡之公文書上，足以生損害於乙○○及公司登記主管機關
    對於公司管理之正確性。
  (五)於95年12月8 日前之某時（起訴書誤載為95年12月11日），
    由沈歷川或其所指派之某不詳成年人持上開偽刻之「乙○○
    」印章，在如附表編號五所示文件上蓋用，而偽造「乙○○
    」印文3 枚，並以不詳方法偽簽「曾昱」簽名2 枚，以此
    手法，冒用乙○○之名義，偽造內容為乙○○於95年11月23
    日出席臺灣電數公司股東臨時會及董事會，願意續任該公司
    董事，並同意仍選任甲○○為董事長之私文書，嗣於95年12
    月8 日一併向經濟部中部辦公室之承辦人員提出而行使之，
    使該承辦人員於形式審查後，將上開虛偽不實事項登載於其
    職務上所掌管之公司變更登記事項卡之公文書上，足以生損
    害於乙○○及公司登記主管機關對於公司管理之正確性。嗣
    因臺灣電數公司自行停止營業6 個月以上，遭經濟部於97年
    9 月2 日命令解散，並於97年12月24日廢止公司登記，乙○
    ○收受財政部臺灣省北區國稅局三重稽徵所檢送之營利事業
    所得稅繳款書、核定通知書，始悉上情。
二、案經乙○○訴由臺灣板橋地方法院檢察署檢察官偵查起訴。
    理  由
一、上揭事實，已據被告甲○○於檢察官偵訊及本院審理時坦承
    不諱，核與告訴人乙○○於偵查中指訴情節相符，並有證人
    邱俊榮、沈瑩哖於偵訊時之證詞可參，此外並有臺灣電數公
    司登記卷宗影本1 冊、財政部北區國稅局三重稽徵所98年8
    月17日北區國稅三重一字第0980020028號函文暨所附之臺灣
    電數公司96年度營利事業所得稅核定稅額繳款書、未申報核
    定通知書等附卷可稽，足認被告之自白與事實相合。綜上所
    述，本案事證明確，被告犯行堪予認定，應依法論科。
二、罪刑有關事項之新舊法比較適用：
    查上揭事實欄第一項(一)至(三)所示部分，被告行為後，刑法部
    分條文業於95年7 月1 日修正施行。修正後刑法第2 條第1
    項規定：「行為後法律有變更者，適用行為時之法律；但行
    為後之法律有利於行為人者，適用最有利於行為人之法律。
    」係規範行為後法律變更所生新舊法比較適用之準據法，於
    新法施行後，應適用修正後刑法第2 條第1 項之規定，為「
    從舊從輕」之比較。又法律變更之比較適用，比較時應就罪
    刑有關之共犯、未遂犯、想像競合犯、牽連犯、連續犯、結
    合犯，以及累犯加重、自首減輕暨其他法定加減（如身分加
    減）與加減例等一切情形，綜其全部罪刑之結果而為比較；
    且就比較之結果，須為整體之適用，不能割裂分別適用各該
    有利於行為人之法律（最高法院24年上字第4634號判例、27
    年上字第2615號判例、95年第8 次刑事庭會議決議參照）。
    經查：
  (一)被告於上揭事實欄第一項(一)至(三)所示部分行為時，修正前刑
    法第28條規定：「二人以上共同實施犯罪之行為者，皆為正
    犯。」；修正後刑法第28條規定：「二人以上共同實行犯罪
    之行為者，皆為正犯。」修正後刑法第28條規定之共同正犯
    ，基於個人責任原則及法治國人權保障，限於直接從事構成
    犯罪事實之行為者（含共謀共同正犯），排除「陰謀共同正
    犯」及「預備共同正犯」之類型，是修正後之共同正犯之可
    罰性要件之範圍業已限縮。惟本件情形，被告係直接從事犯
    罪構成要件行為，不論依修正前、後之規定，均成立共同正
    犯，比較適用新舊法，此部分之結果並無不同。
  (二)被告於上揭事實欄第一項(一)至(三)所示部分行為後，修正後之
    刑法已刪除第56條連續犯之規定。上揭事實欄第一項(一)至(三)
    所示部分，被告先後3 次向主管機關行使每次各偽造之私文
    書，其時間銜接，手法相同，均觸犯構成要件相同之罪，顯
    係基於概括犯意反覆為之，依修正前刑法第56條連續犯之規
    定，應論以一罪，並加重其刑；而修正後之刑法既已刪除連
    續犯之規定，則所犯各罪，應依數罪併罰之規定分論併罰。
    比較新舊法結果，此部分以被告行為時之舊法規定較有於被
    告。
  (三)被告於上揭事實欄第一項(一)至(三)所示部分，所犯刑法第215
    條之法定刑含有罰金。而95年6 月14日修正公布、同年7 月
    1 日施行之刑法施行法增訂第1 條之1 規定：「中華民國94
    年1 月7 日刑法修正施行後，刑法分則編所定罰金之貨幣單
    位為新臺幣。94年1 月7 日刑法修正時，刑法分則編未修正
    之條文定有罰金者，自94年1 月7 日刑法修正施行後，就其
    所定數額提高為30倍。但72年6 月26日至94年1 月7 日新增
    或修正之條文，就其所定數額提高為3 倍」；另刑法第33條
    第5 款修正為：「罰金：新臺幣1 千元以上，以百元計算之
    。」而依被告行為時之刑罰法律，罰金係以銀元為單位，至
    於罰金最低額依修正前刑法第33條第5 款規定則為銀元1 元
    。比較修正前、後之法律規定，並依現行法規所定貨幣單位
    折算新臺幣條例折算後，罰金之最高額並無二致，惟就罰金
    最低額部分，依新法規定為新臺幣1 千元，依舊法規定為銀
    元1 元（即新臺幣3 元），此部分以被告行為時之舊法規定
    較有利於被告。另就罰金刑之加減者，修正前刑法第68條規
    定：「拘役或罰金加減者，僅加減其最高度」；修正後刑法
    第67條規定：「有期徒刑或罰金加減者，其最高度及最低度
    同加減之。」本件被告有刑罰加重之情形，經比較修正前、
    後之規定，亦以修正前規定較有利於被告。
  (四)經綜合全部罪刑而為比較結果，本件涉及新舊法比較適用者
    ，新法之規定非有利於被告，揆諸上揭說明，應依刑法第2
    條第1 項前段，一體適用被告行為時之舊法規定。至於被告
    此部分行為後，刑法第55條固經修正，惟所增訂之但書係科
    刑之限制，為法理之明文化，非屬法律之變更（最高法院95
    年第8 次刑事庭會議決議參照），自不生新舊法比較適用之
    問題，應逕適用修正後之規定，合先敘明。
三、核被告所為，係犯刑法第216 條、第210 條之行使偽造私文
    書罪及同法第214 條之使公務員登載不實罪（起訴書贅引刑
    法第215 條，應予更正）。就上開犯行，被告與沈歷川及其
    所指派之其他不詳成年人間，有犯意聯絡及行為分擔，為共
    同正犯。其偽造印章、印文及署押之行為，為偽造私文書之
    部分行為；而偽造私文書之低度行為，復為行使之高度行為
    所吸收，均不另論罪。被告於上揭事實欄第一項(一)至(五)所示
    時間，先後5 次向主管機關行使每次各偽造之私文書，藉此
    手法，同時各致使承辦人員將不實事項登載於職務上所掌之
    公文書，每次均係以一行為同時觸犯行使偽造私文書、使公
    務員登載不實二罪，皆為想像競合犯，應依刑法第55條規定
    ，各從一重以行使偽造私文書罪處斷。其中，上揭事實欄第
    一項(一)至(三)所示部分，被告先後3 次向主管機關行使每次各
    偽造之私文書，其犯罪時間均在刑法修正施行之前，且時間
    銜接，手法相同，均觸犯構成要件相同之罪，顯係基於概括
    犯意反覆為之，應依修正前刑法第56條連續犯之規定，論以
    一罪，並加重其刑。至於上揭事實欄第一項(四)、(五)所示部分
    ，係在刑法修正施行之後，刑法第56條連續犯規定已經刪除
    ，且無其他裁判上或實質上一罪關係，應評價為各自獨立之
    行為，而應分論併罰，分別成立一罪（連同前述連續犯之一
    罪，合計成立三罪）。爰審酌被告不思以正當方法經營公司
    ，竟自甘與沈歷川等人同流合污，擅將不知情之告訴人虛列
    為公司董事，並一錯再錯，反覆辦理虛偽不實之公司登記，
    非但侵害告訴人之權利，且破壞公司管理制度，對於社會經
    濟發展及交易安全均隱含有相當之危害性，惟念其前無犯罪
    科刑紀錄，有臺灣高等法院被告前案紀錄表可考，素行非劣
    ，且於偵審中均坦承犯行，良有悔意，犯罪後之態度尚佳等
    一切情狀，分別量處如主文所示之刑，以資懲儆。
四、易科罰金之新舊法比較適用：
    上揭事實欄第一項(一)至(三)所示部分，被告於行為時，修正前
    刑法第41條第1 項前段規定：「犯最重本刑為5 年以下有期
    徒刑以下之刑之罪，而受6 個月以下有期徒刑或拘役之宣告
    ，因身體、教育、職業、家庭之關係或其他正當事由，執行
    顯有困難者，得以1 元以上3 元以下折算1 日，易科罰金。
    」又依當時適用之罰金罰鍰提高標準條例第2 條規定，應就
    其原定數額提高為100 倍折算1 日，再依現行法規所定貨幣
    單位折算新臺幣條例第2 條規定折算後，應以新臺幣300 元
    以上900 元以下折算1 日。而被告行為後，刑法第41條第1
    項前段已修正為：「犯最重本刑為5 年以下有期徒刑以下之
    刑之罪，而受6 個月以下有期徒刑或拘役之宣告者，得以新
    臺幣1 千元、2 千元或3 千元折算1 日，易科罰金。」經比
    較新舊法適用結果，修正後之規定非有利於被告，依刑法第
    2 條第1 項前段，此部分應適用被告行為時之修正前規定，
    諭知如易科罰金之折算標準。
五、本件被告之犯罪時間均係在96年4 月24日以前，合於中華民
    國九十六年罪犯減刑條例所定之減刑條件，爰依該條例規定
    各減其宣告刑二分之一，並各依原所適用易科罰金之相關規
    定，各諭知如易科罰金之折算標準。再者，本件被告所犯上
    開三罪，經分別論處有期徒刑。其中一罪係在刑法修正施行
    前所犯，另二罪係在刑法修正施行後所犯，於合併定應執行
    刑時，亦生新舊法比較適用問題。查被告行為時，修正前刑
    法第51條第5 款規定：「宣告多數有期徒刑者，於各刑中之
    最長期以上，各刑合併之刑期以下，定其刑期。但不得逾20
    年。」；嗣該條款經修正為：「宣告多數有期徒刑者，於各
    刑中之最長期以上，各刑合併之刑期以下，定其刑期。但不
    得逾30年。」比較新舊法適用結果，新法之規定非有利於被
    告；另關於易科罰金之相關規定，修正後之規定亦非有利於
    被告，已如前述，爰依刑法第2 條第1 項前段，於被告減刑
    後，適用修正前之相關規定合併定其應執行刑，並諭知如易
    科罰金之折算標準。
六、被告及其共犯所偽造之「乙○○」印章1 枚、如附表所示之
    偽造「乙○○」印文11枚、署押9 枚，為本案所偽造之印章
    、印文及署押，雖未扣案，惟無證據堪認已經滅失，不問屬
    於犯人與否，均應依刑法第219 條規定諭知沒收之。
據上論斷，應依刑事訴訟法第273 條之1 第1 項、第299 條第1
項前段，刑法第2 條第1 項前段、第28條、修正前第28條、修正
前第56條、刑法第216 條、第210 條、第214 條、第55條、第41
條第1 項前段、修正前第41條第1 項前段、第51條第5 款、第9
款、第219 條，刑法施行法第1 條之1 ，罰金罰鍰提高標準條例
第1 條前段、修正前第2 條，現行法規所定貨幣單位折算新臺幣
條例第2 條，中華民國九十六年罪犯減刑條例第2 條第1 項第3
款、第7 條、第9 條、第10條第1 項，判決如主文。
本案經檢察官黃明絹到庭執行職務。
中    華    民    國    99    年    2     月    10    日
                  刑事第八庭    法  官  朱嘉川
以上正本證明與原本無異。
如不服本判決應於收受送達後10日內向本院提出上訴書狀，並應
敘述具體理由；其未敘述上訴理由者，應於上訴期間屆滿後20日
內向本院補提理由書（均須按他造當事人之人數附繕本）「切勿
逕送上級法院」。
                                書記官  陳聖儒
中    華    民    國    99    年    2     月    12    日
附錄本案論罪科刑法條全文：
中華民國刑法第210 條：
偽造、變造私文書，足以生損害於公眾或他人者，處5 年以下有
期徒刑。
中華民國刑法第216 條：
行使第條至第條之文書者，依偽造、變造文書或登載不實事項或
使登載不實事項之規定處斷。
中華民國刑法第214 條：
明知為不實之事項，而使公務員登載於職務上所掌之公文書，足
以生損害於公眾或他人者，處3 年以下有期徒刑、拘役或5 百元
以下罰金。
附表：
┌──┬───────────┬───────────────┐
│編號│偽造之私文書          │偽造之署押及印文              │
├──┼───────────┼───────────────┤
│一  │臺灣電數股份有限公司94│「乙○○」簽名2 枚、印文2 枚  │
│    │年2 月22日股東臨時會議│                              │
│    │事錄、董事會議事錄、出│                              │
│    │席董事簽到簿、股東名簿│                              │
│    │、董事願任同意書、94年│                              │
│    │3月7日變更登記申請書及│                              │
│    │董事、監察人名冊各1 份│                              │
├──┼───────────┼───────────────┤
│二  │臺灣電數股份有限公司94│「乙○○」簽名1 枚、印文1 枚  │
│    │年4 月14日股東臨時會議│                              │
│    │事錄、董事會議事錄、出│                              │
│    │席董事簽到簿、股東名簿│                              │
│    │、94年5 月11日變更登記│                              │
│    │申請書及董事、監察人名│                              │
│    │冊各1 份              │                              │
├──┼───────────┼───────────────┤
│三  │臺灣電數股份有限公司94│「乙○○」簽名2 枚、印文2 枚  │
│    │年11月29日股東臨時會議│                              │
│    │事錄、董事會議事錄、出│                              │
│    │席董事簽到簿、董事願任│                              │
│    │同意書、股東名簿、94年│                              │
│    │12 月6日變更登記申請書│                              │
│    │各1 份                │                              │
├──┼───────────┼───────────────┤
│四  │臺灣電數股份有限公司95│「乙○○」簽名2 枚、印文3 枚  │
│    │年10月31日股東臨時會議│                              │
│    │事錄、董事會議事錄、出│                              │
│    │席董事簽到簿、董事願任│                              │
│    │同意書、95年11月7 日變│                              │
│    │更登記申請書各1 份    │                              │
├──┼───────────┼───────────────┤
│五  │臺灣電數股份有限公司95│「乙○○」簽名2 枚、印文3 枚  │
│    │年11月23日股東臨時會議│                              │
│    │事錄、董事會議事錄、出│                              │
│    │席董事簽到簿、董事願任│                              │
│    │同意書、95年11月24日變│                              │
│    │更登記申請書各1 份    │                              │
├──┴───────────┼───────────────┤
│    合                計    │「乙○○」署押（簽名）9 枚、印│
│                            │文11枚                        │
└──────────────┴───────────────┘

司法院資訊處製作；財團法人民間司法改革基金會備份。
